【裁判字號】    88,易,2467
【裁判日期】    890905
【裁判案由】    竊佔
【裁判全文】
臺灣臺中地方法院刑事判決                        八十八年度易字第二四六七號
    公  訴  人  臺灣臺中地方法院檢察署檢察官
    被      告  丁○○
                乙○○
    共      同  李慶松
    選任辯護人  黃文皇
右列被告因竊佔案件，經檢察官提起公訴（八十八年度偵字第二九七二號），本院判
決如左：
    主  文
丁○○、乙○○均無罪。
    理  由
一、公訴意旨略以：被告丁○○及被告乙○○明知臺中縣外埔鄉○○段堤防旁之堤尾
    處及一二九八、一二九九、一三○○、一三一二地號等土地係為國有新生地，非
    其所有亦未經政府之同意，竟基於意圖為自己不法之利益，欲在其上設置砂石場
    及堆置場，以利自己所經營之砂石公司方便運用。二人並自民國八十八年一月間
    起，開始以挖土機等機具挖取地面著手於設置砂石場及堆置場之前置整地作業，
    整地面積約零點一公頃，嗣於同年月五日，經前臺灣省新生地開發處巡查員戊○○當場查獲，始悉上情。因認被告丁○○及被告乙○○均涉有刑法第三百二十條
    第二項、第三項之罪嫌。
二、按犯罪事實應依證據認定之，無證據不得推定其犯罪事實。又不能證明被告犯罪
    者，應諭知無罪之判決，刑事訴訟法第一百五十四條、第三百零一條第一項定有
    明文。又按刑事訴訟法上所謂認定犯罪事實之證據，係指足以認定被告確有犯罪
    行為之積極證據而言，該項證據自須適合於被告犯罪事實之認定，始得採為斷罪
    資料（參照最高法院二十九年上字第三一０五號判例）。再按事實之認定，應憑
    證據，如未能發現相當證據，或證據不足以證明，自不得以推測或擬制之方法，
    以為裁判基礎（參照最高法院四十年台上字第八六號判例）。
三、訊據被告丁○○、乙○○二人均堅決否認涉有右揭竊佔犯行，被告丁○○辯稱：
    伊等係因工廠隔壁的水溝瘀塞疏浚，水利會的人請人把瘀塞的土挖起來放在旁邊
    ，不是伊所挖的。而鐵砧山常坍方，當地居民要求伊等把該處整理好，伊等才會
    主動整理，可能伊等整理得太平了，他們才會誤會，伊只是疏浚並未竊佔等語，
    被告乙○○辯稱：伊在該處有三筆梯田，伊只有置放砂石，並未挖取任何砂石，
    伊是交配合款才使用該地等語。查公訴人認定被告二人涉有右揭竊盜犯行，無非
    以右揭事實，業據被告丁○○及乙○○供認不諱，核與被害人即管理機關內政部
    營建署新生地開發局職員戊○○及甲○○證述之情節相符，並有整地挖取及案發
    後經要求回填之現場照片附卷可稽，為其主要論據。惟查：
  （一）臺灣臺中地方法院檢察署檢察官據以偵辦本件竊佔案之依據為臺灣省新生地
        開發處（現改為內政部營建署新生地開發局）八十八年一月十九日八八新聞
        供字第○二九二號函，依該函函文係載明：「主旨：本處經管之臺中縣外埔
        鄉○○○○段之省有新生地，遭全泰砂石及六磊實業公司違法盜挖砂石，惠
        請本於職權，嚴予取締。請查照。說明：涉嫌人全泰砂石（負責人乙○○，
        地址：臺中縣外埔鄉○○村○○路四四一之六號，電話：0000000號
        ），盜挖地點為外埔鄉○○段一二九八、一二九九、一三○○及一三一二地
        號四筆。附照片六張。二、涉案人六磊實業公司（負責人：丁○○，地址：
        臺中縣大甲鎮○○路○段一六三四號，電話：0000000），盜挖地點
        為於外埔鄉○○○段子堤尾處、五百公尺長。附照片一張。」等語，又按
        甲○○於偵查中固證稱：「依現場照片上有挖土機及有挖取之痕跡，就函請
        貴署偵辦」（詳見偵查卷第三十七頁）、而戊○○固亦於偵查中證稱：「我
        在八十八年一月五日巡視發現有挖土機盜挖砂石，我們調查係全泰砂石公司
        在該處盜挖，深度一百三十公分，面積約○、一公頃，負責人乙○○到場，
        他主張堤防建之前他就在該地佔耕，經我向他說明如此做是違法，要求他回
        填，在八十八年十一月十九日我去巡視他已回填完畢。另外一處六磊實業公
        司在盜挖，是會計公司通知會計小姐轉告負責人要回填，於八十八年一月十
        九日已回填完畢，他們挖的面積比全泰公司還廣」（詳見偵查卷第十二頁）
        。惟查：戊○○於本院八十八年九月十七日上午九時三十七分審理時卻證稱
        ：「我到現場看的時候，現場坑坑洞洞，我就跟現場的工人交待告訴負責人
        不要把土地弄成坑坑洞洞，至於後來為何會移送，要證人甲○○才清楚」，
        而證人甲○○亦於本院八十八年十月八日上午十一時審理時證稱：：「我沒
        有去現場。是戊○○報給我的，我再依據現場照片及相關資料製作公文。．
        ．．是依據現場狀況再請調查局去查，我們只是文書作業」，則依戊○○於
        本院所證：伊至現場僅見及工人並未見到負責人等語，而甲○○則自始至終
        未前往現場勘查，其據以行文調查單位偵辦乙○○及丁○○涉嫌盜採砂石罪
        嫌之依據，則為戊○○所攝之照片，則依上開函文所示及戊○○、甲○○於
        本院之指述，臺灣省新生地開發處及戊○○、甲○○均係認定被告丁○○、
        乙○○涉違法盜挖砂石之犯行，與本件公訴意旨認定被告丁○○、乙○○二
        人所涉為竊佔犯行有間，則公訴人以右揭被告竊佔事實，與管理機關內政部
        營建署新生地開發局（即臺灣省新生地開發處）及其職員戊○○及甲○○證
        述之情節相符，即有誤會。
  （二）另公訴人固以丁○○、乙○○二人業已於偵查中坦承不諱，而丁○○於偵查
        中固供稱：「（是否是六磊實業公司負責人？），是的。（公司是否在外埔
        鄉鐵砧山盜採砂石？）沒有，我們只在那整地，申請作堆置場。（有無申請
        執照？）有申請但未准許。（挖多少了？）八十八年初開始在那邊整地。（
        盜挖現場，提示現場相片？）只是從高的地方，把他挖過來填平而已。（挖
        取砂土運到何處？）沒有挖取。（既然沒有挖取為何回填？）省新開局人員
        要我們回填」等語，而乙○○於偵查中亦供稱：「（對省新生地開發處移送
        盜採砂石有何意見？）我是在那整地的，我不知道這要申請，我準備在那成
        立砂石廠。（把挖取砂送到何處？）我整地後不平再補運填平。（是否均填
        回去了？）已經填回去了。（在那挖多久了？）八十八年正月在那整地」。
        而戊○○於偵查中證稱：「我只看到挖取痕跡，並不知挖取何物。」、「全
        泰有砂石，六磊沒看到，現場都已呈現被挖取之痕跡。」、「我不確定是否
        為整地，但我看到時挖取之深度像照片所示。」（詳偵查卷第三十五頁）。
        惟查，偵查卷第十四頁所附二幀照片上所攝之挖土機，經提示證人即台中農
        田水利會大甲工作站人員李其北閱後證稱：「看不清楚，我們都是外包給人
        家做的，不知道他們挖土機，當年有做了十九次。」，復於本院審理中證稱
        ：「（問：當初新生地開發處去現場是不是水利會派人去挖的？）不是水利
        會派人去的，可能是包商派人做的，但時間我不確定，不過水利會當時確實
        有請人在那裡施工。」，是照片上之挖土機是否即為被告丁○○之六磊公司
        所有已有疑義，而從照片中所示之挖取痕跡，固可推斷有人在其上挖掘，惟
        尚難認係為被告丁○○之六磊公司派員所為。另本院於八十九年三月十六日
        前往現場勘驗，被告丁○○被指竊佔外埔鄉○○○段子堤尾處之土地，目
        前已無一物，僅有土地公廟乙座且雙方出入口係農民使用之通道，此有勘驗
        筆錄乙紙及現場照片十二幀附卷可稽（詳本審卷第一一五、一一六、一二八
        至一三０頁所附之照片），是依現況以觀，亦均未見任何砂石堆置或設置堆
        置場之設備存在，況依戊○○之上揭證詞六磊公司當時亦未有堆置砂石之行
        為，是尚難僅憑被告丁○○於偵查中所為上述之供述，即認其已著手於設置
        堆置場之前置整地作業而實施竊佔罪之犯罪構成要件行為。
  （三）再查，證人戊○○雖證述全泰公司有砂石堆置等語，且本院於八十九年三月
        十六日前往現場勘驗，被告乙○○被指竊佔外埔鄉○○段第一二九八、一二
        九九、一三○○及一三一二地號之土地，其中第一二九八、一二九九、一三
        ○○地號之土地上均堆有砂石及第一三一二地號之土地亦部分堆放砂石，此
        有勘驗筆錄乙紙及現場照片六幀附卷可稽（詳本審卷第一一五、一一六、一
        二六、一二七頁），惟據被告乙○○辯稱其係因有繳交配合款，有權使用台
        中縣外埔鄉○○段第一二九八、一二九九、一三○○及一三一二地號土地，
        且因土地高低不平，遂予以整平而做堆置場使用等語，經查，證人丙○○於
        本院審理中結證稱：「（問：本件土地糾紛你是否瞭解？被告是否有使用權
        ？）那是縣府租給被告做的，他們有繳配合款，我們公所只是執行，資料都
        在縣政府。」（詳本審卷第五二頁）、「當初繳配合款他們有成立大安溪堤
        防延長促進委員會，因為我們公所遷移多次，故資料都不見了，有當初委員
        會會長巫傳招可證，早期承辦人是我，所以我知道。」（詳本審卷第九五頁
        ），而證人巫傳招亦於本院至現場勘驗時證稱：「堤防延長工程款有繳配合
        款的人有權使用一二九八至一三００、一三一二地號之土地，分配表我找公
        所要，公所說己經沒有了，本來沿線都種田，後來禁採後，才開拓砂石場，
        堆放砂石，他們有使用權。」並提出台中縣外埔鄉子堤防協進委員會（６
        ５）５．１８．協字第０１號函影本乙份附卷及刻有「外埔鄉堤防協進
        委員會」字樣之印文乙枚，本院蓋用後發還（詳本審卷第一一八、一二一頁
        ），且被告乙○○亦提出六十五年四月七日之外埔鄉子村堤防延長工程協
        進委員會收據編號〈３〉乙紙附卷足稽（詳本審卷第一０七頁），又財政部
        國有財產局台灣中區辦事處亦同意追收被告乙○○自八十七年八月起至八十
        九年二月止之使用補償金，此有該處八十九年三月十四日台財產中管第八九
        ００００四九七五號函在卷可憑，此外，台中縣外埔鄉公所亦函覆有關子
        堤防協進委員會是否向居民收取堤防延長工程受益配合款乙案，本案成立
        子堤防協進委員會自行向法院申請委員受益戶配合款協進會後，繳納配合款
        由委員會統籌繳納縣府公庫，惟因事隔二十餘年已無資料查明，有該公所八
        十九年七月四日八九外鄉工字第五九二四號函在卷足憑（詳本審卷第一四三
        頁），綜上所述，被告乙○○確係因其有繳納配合款而認其有該土地之使用
        權，遂於其上堆置砂石，並非有何為自己不法所有而竊佔該土地之意圖存在
        甚明。此外，復查無其他積極之證據，足認被告二人有何公訴人所指之犯行
        ，不能證明被告二人犯罪，依首揭說明，應諭知無罪之判決。
據上論斷，應依刑事訴訟法第三百零一條第一項判決如主文。
本案經檢察官黃俊鳴到庭執行職務。
中      華      民      國    八十九    年      九月      五      日
                                臺灣臺中地方法院刑事第四庭
                                    審判長法  官   蕭  志  鋒
                                          法  官   卓  進  仕
                                          法  官   許  月  馨
右正本與原本無異。
如不服本判決，應於判決送達後十日內向本院提出上訴狀，上訴於台灣高等法院台中
分院( 須附繕本 )。
                                          書記官
中      華      民      國    八十九    年      九      月      五      日


司法院資訊處製作；財團法人民間司法改革基金會備份。
